臺灣臺中地方法院民事判決　95年度訴字第2895號
原　　　告　甲○○
訴訟代理人　王素玲律師
被　　　告　乙○○
訴訟代理人　汪紹銘律師
上列當事人間請求損害賠償事件，本院於民國96年7月17日言詞
辯論終結，判決如下：
    主    文
被告應給付原告新臺幣貳佰陸拾萬元，及自民國九十五年十一月
十六日起至清償日止，按年息百分之五計算之利息。
訴訟費用由被告負擔。
    事實及理由
一、原告起訴主張：因原告與訴外人即原告之妻丁○○感情交惡
    ，目前已分居近二年，故當原告知悉丁○○欲將二人同居時
    由原告購買而登記其名下之坐落臺中縣大里市○○段996地
    號土地及其上門牌號碼臺中縣大里市○○街79號房屋（下稱
    系爭房地）出售，原告即於民國（下同）95年4月初委託被
    告以被告之名義向丁○○購買系爭房地，並於95年4月3日交
    付新臺幣（下同）30萬元予被告，作為向丁○○購買系爭房
    地之訂金，且於同日由被告與丁○○簽立不動產買賣契約書
    。原告並於95年4月11日與被告簽立協議書（下稱系爭協議
    書），約定以本件買賣價金的百分之5作為被告受任之報酬
    ，原告依系爭協議書於95年4月14日交付100萬元之即期支票
    給被告，作為支付丁○○之第一期款之買賣價金。詎被告收
    受上開支票後，竟擅自刪除系爭房地買賣契約第9條「雙方
    約定登記權利人由甲方（買方）自由指定，而賣方不得異議
    」之約定，且增加「買方未完全付清債款前，買方不得移轉
    予第三人」之字樣，以及增列「95年5月7日前付清尾款」等
    語之附款；另被告亦未依兩造之協議內容，將其本身要過戶
    給訴外人張麗華之資料交給原告所指定之戊○○代書，嗣系
    爭房地竟於95年4月18日遭台灣新光銀行假扣押查封，致使
    系爭房地無法過戶及交付。又依原告與被告間之前開協議書
    第2條約定「乙方（即被告）在辦理過戶上開房屋及土地之
    同時，並應備齊交付過戶予（張麗華）所需之文件資料予甲
    方（即原告）指定之代書，…」、第4條約定「乙方有義務
    權利配合及聽從甲方之指示辦理有關本件之事宜」、第6條
    約定「乙方如違反本合約之約定，甲方除得逕行請求乙方過
    戶，乙方應加倍返還甲方所交付之金額；如甲方另受有損害
    ，亦得向乙方請求賠償」等語。足見被告未遵守原告指示，
    擅自與丁○○更改買賣契約，又不交付過戶系爭房地所需之
    資料，顯然違反前開協議書之約定，原告自得依上開協議書
    之約定，請求被告加倍返還原告已交付之定金及價金，合計
    260萬元及其利息。再者，被告明知更改原買賣契約之條件
    ，將造成系爭房地無法直接移轉登記給張麗華，而被告亦不
    願交付其本身要過戶給張麗華之過戶資料予代書，導致丁○○有解約之機會。而系爭房屋遭假扣押後，被告非但不催請
    丁○○解決假扣押事宜，或請求其返還已收之價款；反而明
    知系爭房地無法過戶之情形下，仍催告原告付清尾款及銀行
    貸款，足見被告與丁○○之行為已構成刑法上詐欺及背信罪
    之共犯，此經原告提起告訴，已由臺灣臺中地方法院檢察署
    檢察官提起公訴在案，故被告之行為顯然違反保護他人之法
    律，致生損害於原告，自應負損害賠償責任，為此爰依系爭
    協議書第6條約定及民法第184條第1項後段、第2項之法律關
    係，請求法院擇一判決等語。並聲明：被告應給付原告260
    萬元，及自起訴狀繕本送達翌日起至清償日止，按年息百分
    之5計算之利息。
二、被告則以：(一)依系爭協議書第2條之約定，系爭房地應先移
    轉登記於被告名下後，再移轉登記給張麗華，而被告於95年
    4月14日將100萬元支票交予丁○○後，取得丁○○之過戶資
    料，即在當天晚上8點趕至戊○○代書事務所，除交付丁○○過戶資料，併將自己身分證資料交給戊○○，並約定於同
    月17日交付印鑑證明，惟被告於95年4月17日前往代書事務
    所交付印鑑證明時，遭戊○○代書拒收，其並稱原告要將系
    爭房地直接過戶給張麗華，故事實上應係戊○○不收受被告
    之過戶資料，並無原告所稱被告拒絕交付過戶給張麗華之過
    戶資料，為此被告乃於95年4月25日發函告知原告及戊○○
    代書，將系爭房地直接過戶給張麗華係違反兩造之協議。(二)
    又系爭買賣契約之第1期款100萬元本應於95年4月14日中午
    前交付給丁○○，但因戊○○代書於當日下午未能聯絡上丁○○，直至同日下午5、6點才聯絡被告將支票交給丁○○。
    而丁○○擔心被告再次給付遲延或故不履約並脫產，因此要
    求增訂契約附款「一、本附款作為本契約依部分。二、原契
    約第9條刪除，於甲方未完全付清價款前，甲方不得移轉於
    第三人。三、於甲方付清尾款新臺幣298萬前，甲方應出據
    同額本票交付乙方供擔保，待依甲方付清上開尾款後，乙方
    始返還該本票。四、甲方應於民國95年5月7日前付清尾款。
    」共4項，被告又因為受到系爭協議書第8條之約束，應遵守
    保密義務，故無法在丁○○面前打電話與原告聯繫，且考慮
    到系爭房地本應移轉登記於被告名下後，再移轉登記給張麗
    華，故前開不動產買賣契約附款第2點之約定相對於系爭協
    議書第2條規定並不生影響，亦無損害原告之利益；另附款
    第3點係由被告自己簽發本票以增加擔保，完全無損於原告
    ；至於附款第4點則是經丙○○代書估算後，認為辦理所有
    權移轉登記及同時辦理銀行貸款時間約需2周，故從寬估算
    為3周，因此確定系爭買賣價金尾款付清日期為95年5月7日
    ，而原告仍可在系爭房地所有權移轉完成，同時辦理銀行貸
    款作為支付尾款，對原告權益並不生影響。因而被告乃與丁○○簽訂附款之約定。(三)原告委託之代書戊○○，於95年4
    月11日即建議原告將系爭不動產直接過戶給張麗華，可以簡
    省一次過戶手續，原告同意後，戊○○代書乃於95年4月13
    日打電話告知丁○○其係受原告與張麗華委託辦理過戶手續
    。95年4月14日下午2、3點代書戊○○再度打電話給丁○○
    ，要叫丁○○來其事務所拿支票100萬元之買賣價金。故丁○○之所以知悉系爭房地之實際購買人為原告，且要過戶給
    張麗華，乃係因原告所委託之代書戊○○告訴丁○○之結果
    ，是被告並無違反協議書第8條有關保密義務之約定。(四)系
    爭協議書第6條所稱「乙方如違反本合約之約定」，實指丁○○上揭房地過戶與被告後，被告不願意辦理移轉登記給張
    麗華之情形，然被告已依原告之指示，在95年4月14日將款
    項交給丁○○，並取得丁○○之過戶資料後，且即在當日交
    付給戊○○代書，故被告並無違反協議書之情事，且被告刪
    除與修改系爭不動產買賣契約等情，亦無影響原告之權益，
    已如上述，故原告依系爭協議書第6條，請求被告應加倍返
    還其交付之金額，顯屬無據。且系爭協議書第6條之約定，
    應係類似違約金之性質，原告請求被告按交付金額2倍計算
    之違約金，顯屬過高，應酌減違約金為20萬元，方為公允。
    (五)況被告簽立到期日95年5月7日，金額298萬元，發票人為
    被告之本票1紙予丁○○，足證被告並無意損害原告之利益
    ，而丁○○之系爭房地已於95年4月18日因汽車貸款未繳納
    ，遭新光商業銀行以本院95年度執全二字第1756號假扣押執
    行在案，至無法辦理移轉登記手續，與被告和丁○○更改不
    動產買賣契約，並無因果關係，是被告並無侵權行為，亦無
    違反協議書之情事，原告請求為無理由等語，資為抗辯。並
    聲明：原告之訴駁回。
三、本件兩造不爭執之事項：
  (一)95年4月3日被告與丁○○訂立不動產買賣契約書，被告係受
    原告委託，出面與丁○○訂立該買賣契約書。
  (二)95年4月11日被告與原告訂立協議書，約定系爭房地過戶予
    被告後，被告應即刻移轉登記給張麗華，且乙方（即被告）
    有義務全力配合或聽從甲方（即原告）之指示辦理有關本件
    之事宜。且本協議書除成為庭上證物外，雙方均有保密之義
    務，不得任意洩漏。
  (三)95年4月11日原告即委託代書戊○○辦理系爭房地過戶手續
    ，95年4月12日代書戊○○建議直接過戶給張麗華，惟被告
    不同意。
  (四)95年4月13日代書戊○○打電話給丁○○，告知他受原告與
    張麗華委託辦理系爭房地過戶手續。丁○○曾問他之前是丙○○代書辦理，為何改為戊○○辦理。
  (五)95年4月14日下午2、3點代書戊○○打電話給丁○○，叫丁○○來戊○○代書處拿支票100萬元。但未打通。
  (六)95年4月14日下午5、6點戊○○聯絡被告來拿支票交給丁○○並把丁○○過戶資料給他。
  (七)95年4月14日被告與丁○○修改原合約第9條「雙方約定登記
    權利人由甲方自由指定，而賣方不得異議」、且增加「於甲
    方為完全付清債款前，甲方不得移轉於第三人」、「甲方應
    於民國95年5月7日前付清尾款」。
  (八)95年4月14日下午約8點被告把丁○○過戶資料、被告駕照影
    印資料交給戊○○。
  (九)95年4月18日丁○○所有之系爭房地因其汽車貸款未繳納，
    遭新光商業銀行以本院95年度執全二字第1756號假扣押執行
    在案。
  (十)95年4月25日戊○○送件辦理移轉登記，直接要登記給張麗
    華。
四、本件兩造爭執所在厥為：(一)被告有無違反兩造協議書第2條
    （被告未於辦理系爭房地過戶同時將自己過戶資料交給指定
    之代書）、第4條（被告未經原告同意擅自與丁○○更改買
    賣契約第3條、刪除第9條及對更改合約前向原告報告）之約
    定？若有，原告可否依該協議書第6條請求加倍返還？(二)被
    告有無違反兩造協議書第8條有關保密之義務？若有違反，
    是否可以依據協議書第6條請求加倍返還？(三)被告對原告有
    無構成侵權行為？有無造成原告之損害？原告之損害為多少
    ？原告之損害與被告之行為有無因果關係？茲說明如下：
  (一)按委任者，謂當事人約定，一方委託他方處理事務，他方允
    為處理之契約。民法第528條定有明文。查兩造間系爭協議
    書第2條規定「乙方（指被告）在辦理過戶上開房屋及土地
    之同時，並應備齊交付過戶予（張麗華）所需之文件資料予
    甲方（指原告）指定之代書，乙方並應在過戶完畢時，即刻
    將上開買賣之房屋及土地移轉登記予張麗華名下或甲方指定
    之人。」、第4條規定「乙方有義務全力配合及聽從甲方之
    指示辦理有關本件之事宜。」等語，且本件兩造間係有償之
    委任（參酌系爭協議書第5條），則在原告同意其所指定之
    楊代書建議將系爭房地直接過戶給張麗華時，被告即有義務
    聽從原告指示辦理，並配合原告之指示直接將系爭房地過戶
    給張麗華；惟被告並未配合辦理，亦未將「應過戶給張麗華
    之過戶資料交給原告所指定之楊代書等情，有證人戊○○到
    庭結證：「4月14日乙○○只有給我駕照、身份證正面影本
    ，還有缺乙○○、張麗華的買賣契約書、過戶申請書、公定
    契約書、土地增值稅申報書、契稅申報書、印鑑證明書、身
    分證影本，所以我就直接將系爭不動產過戶給張麗華，…我
    有通知，因為乙○○沒有提供資料，所以乙○○將過戶資料
    拿給丁○○蓋章的資料就寫張麗華。告知當時乙○○並沒有
    意見。4月14日之後、4月17日乙○○並沒有去我的代書事務
    所，所有的資料都是在我這兒。」等語（見本院96年3月6日
    言詞辯論筆錄），足證被告確實未聽從指示配合，亦未依約
    交付自己過戶資料，確屬違反該協議書第2、4條之約定。被
    告雖辯稱：兩造間協議書之約定係先過戶予被告，再過戶予
    張麗華（參酌系爭協議書第2條），且原告未給付報酬，被
    告自得拒絕等語，然查，系爭協議書第4條既已在該協議書
    第2條之後約定，且原告確有意直接過戶予張麗華，被告自
    應全力配合，是被告所辯，不足採信。
  (二)其次，被告於95年4月14日收受由原告囑戊○○代書轉交之
    100萬元之支票後，竟未經原告同意，又未讓原告知悉，即
    擅自與丁○○刪除原不動產買賣契約書第9條之「雙方約定
    登記權利人由甲方（買方乙○○）自由指定，而賣方不得異
    議」等文字，並增加「買方未完全付清價款前，買方不得移
    轉予第三人」及「95年5月7日前付清尾款」等文字等情，此
    為兩造所不爭執。惟被告明知依原不動產買賣契約第3條約
    定，尾款以銀行貸款支付（扣除原貸款金額），且須以所有
    權移轉登記完成且交屋時始交付；再參酌上開協議書第2條
    約定，以及系爭協議書之簽訂係在原不動產買賣契約之後，
    足徵原告係以原不動產買賣契約書所載條款為基準，始訂立
    系爭協議書，其目的即在能完全掌握買賣契約進行之流程，
    即最終過戶時程及交付尾款之時間，依原不動產買賣契約及
    協議書之約定，原告本可將系爭房地過戶予張麗華後，向銀
    行辦理貸款以支付尾款，而被告竟擅自變更買賣契約條款，
    即屬違背受任人應盡之義務，且被告係有償之受任人更有完
    成委任事務即有使委任人或其指定之第三人取得買受之系爭
    房地所有權；易言之，本件兩造間既係有償委任關係，被告
    本應以善良管理人之注意為之，且不得變更委任人之指示，
    並應將委任事務進行之狀況，報告委任人，有民法第535、5
    36、540條規定甚明。且受任人處理委任事務有過失，因逾
    越權限之行為所生之損害，對委任人應負賠償之責任，亦為
    民法第544條所明定。是被告擅與丁○○更改系爭買賣契約
    書，其違反原告之指示及委任之事宜，自係違反兩造間系爭
    協議書第4條之規定，至為顯然。被告雖辯稱：附款第貳點
    約定並不影響系爭房地移轉登記給張麗華，且無損害於原告
    之虞，附款第肆點約定，乃係經代書估算辦理移轉登記及同
    時辦理銀行貸款所需時間，並無損於原告，又刪除原不動產
    買賣契約書第9條約定，並不影響兩造間協議書第2條之約定
    ，亦無損於原告之利益等語，然查，被告在與丁○○變更原
    不動產買賣契約書時，已明知原告就系爭房地欲直接過戶予
    張麗華，被告竟在未告知原告之情況下，擅自刪除原契約第
    9條之約定，致使無法經由被告以其指定之方式，直接移轉
    登記予張麗華，復將尾款繳納之期日確定而與原先約定向銀
    行貸款之條件切割，亦使原告就資金之運用產生變化，是被
    告所辯無損於原告云云，殊難採信。
  (三)次按當事人之任何一方，得隨時終止委任契約。當事人之一
    方，於不利於他方之時期終止契約者，應負損害賠償責任。
    但因非可歸責於該當事人之事由，致不得不終止契約者，不
    在此限。民法第549條定有明文。查本件被告擅自變更原不
    動產買賣契約條款而違反兩造間協議書之約定，且系爭房地
    已遭查封扣押，原告遂於95年4月27日以存證信函通知被告
    終止（該函記載撤銷）兩造間系爭委任關係，有被告提出之
    存證信函影本1份附卷可稽。又違約金係於債務不履行時，
    由債務人支付之金錢或其他給付，以確保債務履行為目的，
    其性質有屬懲罰性違約金或屬賠償金額預定性違約金。當事
    人約定之違約金究屬何性質，應依當事人訂約旨意審認之，
    如當事人未另為訂定，依民法第250條第2項前段規定，視為
    損害賠償總額預定性之違約金，最高法院90年度台上字第17
    54號判決要旨可資參考。查兩造間系爭協議書第6條既約定
    「乙方如違反本合約之約定，甲方除得逕行請求乙方過戶，
    乙方應加倍返還甲方所交付之金額；如甲方另受有損害，亦
    得向乙方請求賠償。」等語，且該條前段之約定，兩造皆同
    意係指違約金性質，按諸前揭判決要旨，系爭協議書第6條
    前段規定，係懲罰性違約金之性質。另按約定之違約金額過
    高者，法院得減至相當之數額，為民法第252條所明定，此
    規定乃係賦與法院得依兩造所提出之事證資料，斟酌社會經
    濟狀況並平衡兩造利益而為妥適裁量、判斷之權限，非謂法
    院須依職權蒐集、調查有關當事人約定之違約金額是否過高
    之事實，而因此排除債務人就違約金過高之利己事實，依辯
    論主義所應負之主張及舉證責任。況違約金之約定，為當事
    人契約自由、私法自治原則之體現，雙方於訂約時，既已盱
    衡自己履約之意願、經濟能力、對方違約時自己所受損害程
    度等主、客觀因素，本諸自由意識及平等地位自主決定，除
    非債務人主張並舉證約定之違約金額過高而顯失公平，法院
    得基於法律之規定，審酌該約定金額是否確有過高情事及應
    予如何核減至相當數額，以實現社會正義外，當事人均應同
    受該違約金約定之拘束，法院亦應予以尊重，始符契約約定
    之本旨。最高法院93年度台上字第909號、同院92年度台上
    字第2747號判決要旨可資參考。查本件原告依約既已交付被
    告130萬元等情，為兩造所不爭執，應堪信為真實，而被告
    雖抗辯原告所主張該項違約金過高，惟被告就原告因此所受
    損害就有若干？及違約金如何過高？等情，未能舉證以實其
    說，況系爭房地買賣總價金為428萬元，兩造間約定之報酬
    為21萬4000元，有該契約書及協議書在卷可稽，揆諸前開判
    決要旨，兩造即應受該協議書第6條約定之拘束。
五、綜上所述，原告本於兩造間系爭協議書第6條約定，請求被
    告給付原告260萬元，及自本件起訴狀繕本送達翌日（即95
    年11月16日）起至清償日止，按年息百分之5計算之利息，
    為有理由，應予准許。
六、本件事證已臻明確，兩造其餘攻擊防禦及舉證，核與本件判
    決結果無影響，爰不逐一論述，附此敘明。
七、據上論結：本件原告之訴為有理由，依民事訴訟法第78條，
    判決如主文。
中　　華　　民　　國　　96　　年　　8 　　月　　3 　　日
                  民事第三庭    法  官  夏一
上正本係照原本作成。
如對本判決上訴，須於判決送達後20日內向本院提出上訴狀。
中　　華　　民　　國　　96　　年　　8 　　月　　3 　　日
                                書記官  莊玉惠
